【裁判字號】    90,台上,6518
【裁判日期】    901025
【裁判案由】    貪污
【裁判全文】
最高法院刑事判決                                九十年度台上字第六五一八號
    上  訴  人  台灣高等法院高雄分院檢察署檢察官
    被      告  甲○○
    選任辯護人  李昆南律師
右上訴人因被告貪污案件，不服台灣高等法院高雄分院中華民國九十年五月二十二日
第二審更審判決（九十年度上更(二)字第二三號，起訴案號：台灣高雄地方法院檢察署
八十三年度偵字第一二九八三號），提起上訴，本院判決如左：
    主  文
上訴駁回。
    理  由
按刑事訴訟法第三百七十七條規定：上訴於第三審法院，非以判決違背法令為理由，
不得為之。是提起第三審上訴，應以原判決違背法令為理由，係屬法定要件。且必須
依據卷內資料為具體之指摘，並足據以辨認原判決已具備違背法令之形式，始屬相當
。本件原判決以高雄市○○○○路辦公大樓新建工程之電梯工程（下稱電梯工程）之
規格，係委託張銘鋒建築師事務所等三十一所建築師事務所規劃設計及監造，該建築
師事務所於民國七十八年十月九日將電梯工程設計圖送交高雄市政府工務局新建工程
處（下稱新建工程處）審核，該處由被告甲○○初核後，依程序送請股長、正工程師
、科長、副總工程師、總工程師、副處長、處長審核定案，該處於同年十一月十一日
將設計圖、規格說明書、預算書等送請工務局審查，工務局並組成查訪小組赴台中、
台北地區訪價及調查市面上使用狀況，且於十一月二十三日委請中興顧問社及中華顧
問工程公司代為審查，工務局乃於七十八年十二月八日召開四維路辦公大樓新建空調
電梯工程圖說審查會，由當時副局長黃水泉主持，市政府各相關單位及中興顧問社、
中華顧問工程公司、建築師事務所均派員參加，審查會通過，採購「ＶＶＶＦ」型電
梯。而有關訂定投標資格部分之流程，係由被告於七十八年十一月八日簽擬請大樓聯
合設計之建築師事務所（即張銘鋒等三十一所建築師事務所）提供世界各國七種以上
同一功能、規格、等級之廠牌於規範中詳加規定，不訂定投標商之資格，以符實際，
經高雄市前市長蘇南成批可請建築師依權責提供，高雄市政府工務局會同中興顧問社
、中華顧問工程公司等單位並開會決議：「有關原設計『ＶＶＶＦ』型電梯機種，僅
日本廠家能提供，為維護品質，並使價格合理，將依本府核定由建築師提供七家優良
廠商參與投標」，該建築師事務所於七十九年一月八日將設計圖及有關發包資料送交
新建工程處，並於工程投標須知補充說明訂定廠商投標資格，被告乃於同年一月二十
日行文建築師事務所查覆為何擬定投標廠商資格之理由，該建築師事務所於七十九年
二月七日函覆稱：「『ＶＶＶＦ』型機種為目前世界潮流最進步之產品，若干廠牌正
在研究發展中，本所查詢結果無法湊足七種廠牌，故建議改以限制廠商資格，以維工
程品質。環顧台灣區公有建築物，若干電梯設備，因品質不良或服務欠週，導致困擾
重重，影響政府形象至鉅，本所鑒於四維辦公大樓為本市之最主要公有辦公建築物，
市民進出洽公頻繁，其輸送交通設備實為第一印象，不容忽視，特擬訂工程投標須知
補充說明，就投標廠商之財務狀況、工程實績、服務規模等詳予規定，以保施工之品
質及使用之順暢」，被告於同年二月十四日將建築師建議投標廠商資格研擬甲、乙兩
案，甲案為本案經修正為只訂定規格而不訂廠牌，並不予訂定投標廠商資格。乙案為
依照建築師建議訂定規格並擬定投標廠商資格。並分析兩案之利弊，經當時高雄市市
長蘇南成核定採乙案。後因該四維路辦公大樓預算已用罄，無法再發包電梯工程，另
編列追加預算送高雄市議會審查，被告乃於八十年一月三日重新將前蘇南成市長批示
意見簽請市長吳敦義，由吳市長於八十年一月五日亦批可依原案辦理等情。已據法務
部調查局高雄市調查處（下稱高雄市調查處）函甚詳，並有新建工程處簽稿會核單
、簽呈、函及上開建築師事務所函在卷可稽。被告既係依行政層級層層請示，難認其
有於訂定電梯規格及該電梯之投標資格部分，特意圖利中國菱電股份有限公司（下稱
中菱公司）之情形。又建築師事務所提供之底價何以為新台幣（下同）九千八百九十
七萬七千六百二十元，該電梯工程設計小組之負責人黃忠勉建築師，在高雄市調查處
已證稱：有通知有資格投標廠商領取施工規範，再依據施工規範提出報價單，報價內
容有一部電梯之總價，有一部電梯的各項單價，該三家廠商所報之工程價格，每部價
格高於我等所編之每部電梯價格一成至一成半，即約六百三十萬至六百五十萬元之間
，經本小組研商後，將每部電梯減為五百七十萬元左右等語，是建築師事務所所提供
之底價為經過訪價後，再經刪減後才報新建工程處參考，自有其專業能力。而高雄市
政府工務局為求慎重，亦曾派董新銓等七人組成查訪小組赴台北、台中等地查訪，惟
未能訪得價格，提供本件電梯工程投標底價之參考，業據該訪價小組成員謝健茂、潘
家生、黎志勇、陳國雄、彭振聲、朱清賢於高雄市調查處供述甚詳。本件電梯工程建
築師事務所提供之底價為九千八百九十七萬七千六百二十元，被告甲○○僅將利潤及
管理費八百五十六萬九千四百元，刪減一百七十一萬八千六百六十元，重新核算營業
稅後，工程底價為九千七百十七萬八千零二十五元，計刪減一百七十九萬九千五百九
十五元；高雄市政府工務局公共工程科朱清賢則對被告審查之底價，再刪減部分安裝
運輸費、利潤及管理費等，經核算後，底價為九千六百十四萬五千五百七十元；高雄
市政府工務局主任秘書藍鴻男再將底價減為九千五百萬元，再經高雄市政府副秘書長
萬文核定為九千二百三十萬元，八十年三月七日高雄市政府第二次開標時，由中菱公
司以九千零十五萬二千元，低於參予投標之永大機電工業股份有限公司（下稱永大公
司，投標價為一億零一百二十四萬六千元）及崇友實業股份有限公司（下稱崇友公司
，投標價為一億零三百零五千九百九十九元）之投標價而得標，有卷附營繕工程底價
訂定及決標方式試辦辦法會商底價及招標紀錄表影本可稽。被告既係最基層之承辦人
員，經其刪減之底價，須再經上述之朱清賢、藍鴻男、萬文之刪減核定，對底價之審
核並無最後決定權。且於審核底價時，尚未招標，中菱公司能否得標，猶為未知之數
，被告如何能於審核時，即知得標廠商將為中菱公司，為圖利中菱公司，而僅就建築
師事務所提供之底價，刪除「利潤及管理費」之項目一百七十一萬八千六百六十元，
其餘單價則均未刪減，公訴人以被告於審核底價時，即有圖利得標廠商中菱公司之犯
意，自屬無據。證人即中菱公司高雄分公司經理李東杰於原審結證被告並未前往其公
司查訪電梯價格等語，所提書面資料，其公司預估得標本件電梯工程可得百分之十二
利潤，此利潤不能謂非法利益。綜上所述以被告堅決否認有圖利犯行，所辯：本件電
梯工程使用之機種為「ＶＶＶＦ」型，屬於新機種，剛研發成功，無從由市面上比較
價格，且該電梯要求使用之進口零件比例較高，所以伊才僅象徵性在「運雜費」項目
刪減，又本件工程係採合理標之方式招標，其開標底價以政府機關，包括審計部高雄
市審計處審核之底價、市長審核之底價、工務局長審核之底價及工務局新建工程處長
審核之底價之平均值（本件該審計處未派員參加故未提出其審核之底價，僅以另三者
之審核底價求其平均值）乘以百分之七十，另將全部投標廠商投標價之平均值乘以百
分之三十，再以二者之和為投標之底價，本件伊對建築師事務所送交之工程預估底價
並無決定權，僅能將預估底價依程序送股長、正工程師、科長、副總工程師、總工程
師、副處長、處長核定，再將處長核定之底價送工務局、市長及高雄市審計處另核底
價，故該投標之底價非伊一人可決定，並無圖利得標人中菱公司云云，為可採信。另
明證人即高雄市審計處之承辦人張立宗核定本件電梯工程底價為六千二百餘萬元，
較被告所核定之底價相差達三千五百餘萬元（誤載為三百五十餘萬元），但該證人於
原審更審前結證其之底價並非訪價而來，而是依據以前電梯工程之合約價換算所得。
證人張立宗既非以「ＶＶＶＦ」型規格之電梯價格為參考，故其底價大幅壓低。而高
雄市政府係第一次採用「ＶＶＶＦ」型規格之電梯，被告以其與以前採購之舊型電梯
性能大為不同，而未參考以前之採購價格，又無從訪得真實價格，故不敢貿然大筆刪
減底價，證人張立宗之上述所證，自不足證明被告有不訪價或訪價過高之故意。及證
人即中菱公司高雄分公司之職員劉正賢於高雄市調查處訊問時雖證稱：被告曾多次來
公司瞭解相關規格、性能、單價等問題。但於一審調查中即已否認曾做此陳述，且其
在高雄市調查處應訊之調查筆錄後段尚記載「分公司不符合市府擬定投標廠商資格，
而將相關投標廠商資格、投標須知、單價分析表轉寄給總公司，……故有關單價分析
之情形，我並不清楚，……。」其前後所述既明顯矛盾，自不能據為被告不利之證據
。此外復查無其他積極證據，足以證明被告犯罪，因而維持第一審諭知被告甲○○無
罪之判決，駁回檢察官在第二審之上訴，已詳其理由。從形式上觀察，原判決並無
違背法令之情形存在。檢察官上訴意旨略稱：本件電梯主要設備進口成本，每部僅約
一百餘萬元，被告對張銘鋒建築師所訂之每部電梯單價高達五百七十餘萬元，卻僅就
「利潤及管理費」部分為象徵性之刪減，得標廠商之利潤真太豐厚。被告與張銘鋒建
築師二人配合對投標廠商訂特殊及限制投標廠商資格，以俗稱之「綁標」方法，圖利
得標之中菱公司。本工程參與投標廠商除中菱公司外，另有永大公司及崇友公司，果
該二家公司與中菱公司相互投資，則為中菱公司之關係企業，該二公司是陪標；若非
關係企業，於投標時，該二家公司並無提供「ＶＶＶＦ」型規格電梯之能力，亦無異
是陪標，原審就此未予調查，顯於審判期日未盡調查之能事。又被告於本件電梯工程
設計之初，即已多次會同實際設計之張銘鋒建築師至中菱公司高雄分公司瞭解電梯規
格、性能並詢價，業據證人劉正賢供證明確。被告與中菱公司人員於本件電梯設計之
初，即頻頻接觸，已瞭解該公司所定市價，設定特殊規格及高額單價，若永大及崇友
二公司係陪標，能謂被告無圖利中菱公司乎云云。查刑事訴訟法第一百六十一條規定
檢察官就被告犯罪事實有舉證責任。本件電梯工程雖由中菱公司、永大公司及崇友公
司參與投標，開標結果中菱公司以最低價格九千零十五萬二千元得標，但上開參與投
標之公司，均係獨立之公司組織，其間究有無相互投資而為關係企業，永大及崇友二
公司是否陪標；及被告與張銘鋒間是否配合而設定特殊規格及高額單價，不惟為起訴
書所未及，亦未舉證證明，或請求調查，自不得以推測之詞，指摘原判決有應於審
判期日調查之證據，而未予調查之違法。而證人劉正賢之上述所證，何以不足採（據
）為被告不利之證據，已於理由內詳加說明，自無何違法可言。綜上說明，應認其上
訴為違背法律上之程式，予以駁回。
據上論結，應依刑事訴訟法第三百九十五條前段，判決如主文。
中      華      民      國     九十     年      十      月    二十五    日
                              最高法院刑事第三庭
                                  審判長法官  陳  錫  奎
                                        法官  洪  清  江
                                        法官  李  伯  道
                                        法官  呂  丹  玉
                                        法官  洪  佳  濱
      右正本證明與原本無異
                                              書  記  官
中      華      民      國     九十     年      十      月    三十一    日


司法院資訊處製作；財團法人民間司法改革基金會備份。
